【裁判字號】    93,金重訴,2
【裁判日期】    951222
【裁判案由】    背信等
【裁判全文】
臺灣高雄地方法院刑事判決             93年度金重訴字第2號
公  訴  人  臺灣高雄地方法院檢察署檢察官
被      告  乙○○
            丙○○
            甲○○
            庚○○
                    原住高雄縣.
            壬○○
            辛○○
共      同
選任辯護人  阮文泉律師
被      告  子○○
選任辯護人  黃正男律師
            盧世欽律師
            王建強律師
上列被告因背信等案件，經檢察官提起公訴（93年度偵字第9990
號），本院判決如下：
    主  文
乙○○、丙○○、甲○○、壬○○、辛○○、子○○均無罪。
庚○○公訴不受理。
    理  由
壹、公訴意旨略以：
一、被告庚○○（民國95年7 月29日已歿，另為公訴不受理判決
    ，詳後述）於84年間擔任高雄區中小企業銀行股份有限公司
    （下稱高雄企銀）總經理，綜理該行業務；被告辛○○時任
    常務董事兼任潮州分行經理，除綜理該分行業務外，亦兼審
    議高雄企銀大宗與超過分行經理授權限額，及新臺幣（下同
    ）6,000 萬元以上之貸款案核放額度等董事會業務；被告子
    ○○時任該行董事，係審議該行超過常董會授權限額貸款案
    件業務之董事會成員；被告丙○○時任該行審查部經理，綜
    理審查部審核貸款業務；案外人卯○○時任審查部審查科襄
    理，負責高雄企銀大宗與超過分行經理授權限額貸款案件之
    審核；被告壬○○時任潮州分行副理，負責徵信與貸放等業
    務，以上之人均為公司法第8 條第1 項所稱之董事，與同法
    條第2 項之經理人，均受高雄企銀投資大眾所委任經營公司
    之負責人；被告甲○○、乙○○2 人分別擔任潮州分行徵信
    課長及徵信調查員，負責徵信與鑑估等相關業務，係為高雄
    企銀處理事務之人。
二、被告子○○於84年間擔任「孟郡建設開發股份有限公司」（
    下稱孟郡公司）實際經營負責人，孟郡公司為購買高雄縣湖
    內鄉○○段某處共34,786坪土地，作為興建住宅區之大型開
    發計劃，即於同年11月間以孟郡公司之名義，向高雄企銀潮
    州分行申貸中期擔保放款1 億5,000 萬元，並提供其姪寅○○所有、坐落臺南縣新市鄉○○段地號372-13、373-5 、37
    5-1 、376-1 、376-3 、376-4 、401-1 、401-6 、401-7
    、401-8 、401-12、401-13等12筆土地作為擔保品。被告子
    ○○明知前揭12筆土地並非位於臺南縣新市鄉科學園區第1
    期開發區，為提高擔保土地價格以增加貸款金額，竟意圖為
    孟郡公司不法利益，於「孟郡公司貸款用途暨營建計劃及償
    還計劃書」第5 點結論，虛偽記載「融資地點係行政院核准
    臺南縣新市鎮科學園區旁，並列為科學園區第1 期開發區，
    並將該12筆土地列為住宅區」等文字，以提高擔保土地價值
    ，更未檢附相關證明文件而向高雄企銀潮州分行申請貸款。
    被告庚○○、丙○○、辛○○、壬○○、甲○○與乙○○等
    人，亦明知依高雄企銀「擔保品處理要點」第4 點規定：「
    土地估價時，其時價應舉出同地段最近交易實例認定之，若
    無法確定時價，得以公告現值扣除應計土地增值稅為放款值
    」，而被告子○○所提供前揭擔保品12筆土地，鑑估單價如
    依公告現值以每平方公尺為單位，其中9 筆為1,800 元，其
    餘3 筆為3,000 元，總值為26,275,000元，應計土地增值稅
    約1,470 萬元，故本案最高放款值應為11,575,000元。被告
    甲○○、乙○○2 人竟於受理孟郡公司申請貸款案時，意圖
    為孟郡公司不法利益，在辦理該申貸不動產抵押權設定估價
    時，明知孟郡公司並未提出擔保土地位於科學園區開發區之
    相關文件，復於前往擔保土地現場訪價後，更未提出任何佐
    證資料或訪價來源，竟在貸款案之「估價核算表」中，將12
    筆擔保土地鑑估單價分別為每平方公尺30,000元或35,000元
    ，總價值為359,551,400 元 (高於公告現值13.68 倍），應
    計土地增值稅214,646,196 元，估價淨值為144,905,204 元
    ，放款值為130,414,683 元，超越公告現值估價之放款值計
    118,839,683 元，且依潮州分行徵信報告表綜評中已敘明申
    貸企業「營業收益性偏低，應加注意」，另於同年11月8 日
    辦理徵信作業時，已知申貸企業代表人即被告子○○在同年
    4 月1 日至同年10月11日止，共計有17次退補紀錄，總額達
    125,175,000 元，明顯有債信貶落情形，惟被告乙○○竟在
    該「估價核算表」僅簡略載明「負責人有退補紀錄」，未敘
    明孟郡公司負責人即被告子○○債信貶落之原因或處置情形
    ，亦未評估其財務狀況是否會危及該公司之正常營運，或導
    致高雄企銀債權回收之可能性，而被告甲○○、壬○○與辛○○3 人亦依循乙○○前揭「估價核算表」內容，逐層簽報
    「擬放款值1 億3 千萬元範圍內貸放，並呈轉總行核示」等
    內容。嗣該貸款案上呈至高雄企銀審查部審核時，審查部經
    理即被告丙○○於同年11月20日帶領不知情之審查科襄理卯
    ○○與科長戊○○2 人，前往擔保品現場進行勘估，被告丙○○明知潮州分行核估值顯逾公告現值13倍以上，被告子○○復以高雄企銀之董事職權及協請總行高層人員，私下施壓
    關說後，致被告丙○○在鑑價人員未提出具體鑑估資料及訪
    價來源下，違背前述擔保品之估價辦法，以公告現值扣除土
    地增值稅為放款值之規定，在該「估價核算表」中簽註或同
    意：「以每平方公尺平均2 萬元（逾公告現值9 倍，粗略估
    計總值為2 億2382萬元）上估價淨值為90,535,190元，放款
    值為81,481,671元」等不實鑑估內容，簽請提呈董事會核示
    之後，該行總經理即被告庚○○於同年11月21日在審核該「
    超過授權限額審議申請書」時，不僅未關切審查部及潮州分
    行未提出具體鑑估資料，及該貸款案是否有異常超估之情形
    ，且未重視審查部註記申貸企業負責人債信貶落與無還款來
    源之事實，應予以退件重新估價及確實徵信，意圖為孟郡公
    司不法利益，刻意重提潮州分行放款值1 億3,000 萬元之提
    案，並明確批示：「擬併審查意見提請董事會審議」（即併
    送放款值1 億3,000 萬元與8,000 萬元兩案送核），同年11
    月22日高雄企銀第六屆第26次常務董事會會議中，亦決議以
    被告庚○○所擬「併審查部意見提請董事會審議」之意見通
    過決議。
三、高雄企銀於2 日後（即84年11月24日）召開第6 屆第5 次董
    事會，審議孟郡公司貸款案放款額度時，會議主席即董事長
    癸○○曾於會議進行期間，質疑被告庚○○未依程序呈報常
    董會「應依審查部鑑估放款值8,000 萬元提報董事會」決議
    ，反而擅權重提1 億3,000 萬元之案件併案提出討論，惟在
    被告子○○、辛○○與庚○○與其他董事運作下，就利害關
    係人即被告子○○之申貸案件，在議事祕書人員未清點出席
    人數，及被告庚○○、丙○○兩人蓄意違反修正前銀行法第
    33條規定：「應經三分之二以上董事之出席及出席董事四分
    之三以上同意」始得放貸之情形下，該次董事會乃以表決之
    方式，決議通過貸放金額1 億1,000 萬元。高雄企銀事後以
    匯款之方式轉匯臺灣中小企業銀行苓雅分行被告子○○之私
    人帳戶5,900 萬元之外，另開立本票2 張（受款人與金額分
    別為己○○3,400 萬元、蔣月秋1,700 萬元）交付孟郡公司
    ，顯與孟郡公司當初貸款所稱之營運週轉與購買建地之資金
    用途不符。孟郡公司事後不僅未將借款用於營運週轉與購置
    建地等貸款用途，更自87年9 月份起即拒繳利息，至87年12
    月31日轉列催收，孟郡公司共積欠本息計113,233,272 元，
    高雄企銀始於88年1 月5 日聲請法院核發支付命令聲請拍賣
    扺押物，嗣經臺灣臺南地方法院拍賣本案擔保品，為龍星昇
    公司於92年6 月24日以7,342,327 元拍定得標，致高雄企銀
    損失105,890,945 元，致生損害於高雄企銀與該銀行投資大
    眾與股東之財產及利益，因認被告乙○○、丙○○、甲○○
    、庚○○、壬○○、辛○○、子○○涉犯刑法342 條第1 項
    背信罪，另被告丙○○、庚○○另涉有違反銀行法第33 條
    第1 項規定，而犯同法第127 條之1 罪嫌等語。
貳、無罪部分：
一、按犯罪事實應依證據認定之，無證據不得認定犯罪事實。不
    能證明被告犯罪者，應諭知無罪之判決，刑事訴訟法第154
    條第2 項、第301 條第1 項分別定有明文。次按事實之認定
    ，應憑證據，如未能發現相當證據，或證據不足以證明，自
    不能以推測或擬制之方法，以為裁判基礎。又認定犯罪事實
    所憑之證據，雖不以直接證據為限，間接證據亦包括在內；
    然而無論直接或間接證據，其為訴訟上之證明，須於通常一
    般之人不致有所懷疑，而得確信其為真實之程度者，始得據
    為有罪之認定，倘其證明尚未達到此一程度，而有合理之懷
    疑存在時，即無從為有罪之認定（最高法院40年台上字第86
    號、76年台上字第4986號判例意旨參照）。
二、訊據被告乙○○、甲○○、壬○○、辛○○、子○○均堅詞
    否認有背信犯行，被告丙○○堅詞否認有背信及違反銀行法
    犯行，分別辯稱如下：
  (一)被告乙○○辯稱：伊確實有去現場訪價及勘查，當時高雄企
    銀只承認買賣契約書，不承認其餘資料，所以沒有檢附訪價
    紀錄，且當時公司的作業流程亦無需檢附訪價紀錄。又我確
    實有依規定向聯合徵信中心與屏東票據交換所查詢，並於徵
    信報告上其他說明事項欄內註記「負責人有退補紀錄」，伊
    沒有收受任何好處或圖利他人，伊是按正常程序依職權表示
    意見，本件超貸案件最終決定權是高企的董事會，伊並無最
    終決定權，伊並沒有背信等語。
  (二)被告甲○○辯稱：伊先後曾3 次至該擔保品現場勘查，並曾
    至附近孟昌社區向住戶訪詢時價，但當時難以提出交易實例
    ，所以依現場勘查、訪詢時價及84年聯合報資料據以估算該
    12筆擔保品之放款總額，並未故意高估擔保品價值。又我在
    估價時並沒有寫本案擔保品是在科學園區第1 期，至於聲請
    人所提供的借款用途，我們只是參考，而被告子○○在84年
    11月15日聯合徵信中心票據退票及拒絕往來資料內容，退票
    註銷總張數17張，在徵信時均有依規詳查，無隱瞞事實，且
    依授信融資辦法第12來規定，有提供十足擔保品者，仍得酌
    情處理。伊是按正常程序依職權表示意見，本件超貸案件最
    終決定權是高企的董事會，伊並無最終決定權，伊沒有背信
    等語。
  (三)被告壬○○辯稱：本行承作之貨款案件並沒有辦法每1 件都
    舉出交易實例佐證，本件總行給伊的職權是書面審查，伊在
    審核時，有問徵信課長即被告甲○○時價如何出來，被告甲○○向我報告是他與徵信人員去現場看過及訪價，說1 坪約
    10萬元左右，伊後來看公告現值有2,600 萬元，如乘以5 倍
    與徵信人員估價相當是合理的，且報告中有說貸款是要去買
    土地蓋房子，認償還能力應該沒有問題，另伊有請徵信人員
    去電詢負責人退票情形，徵信人員說有退票，但是有補了。
    又總行已經否定我們建議，伊不知為何還有1 億3,000 萬的
    提案，董事會如何決議，我們無法預見，伊是按正常程序依
    職權表示意見，本件超貸案件最終決定權是高企的董事會，
    伊並無最終決定權，伊沒有背信等語。
  (四)被告辛○○辯稱：伊就本件貸款案件都是依照正常程序及依
    照職權表示意見，在處理貸款流程也都是站在銀行利益及立
    場，也不希望銀行賠錢，且本件貸款案最終決定權是在高企
    董事會，伊無權做最後決定，沒有背信犯行等語。
  (五)被告丙○○辯稱：鑑價是由卯○○鑑估的，伊就本件貸款案
    件都是依照正常程序及依照職權表示意見，且本件貸款案最
    終決定權是在高企董事會，伊無權做最後決定，伊也沒有參
    加表決，沒有背信及違反銀行法犯行等語。
  (六)被告子○○辯稱：本件貸款案係由孟郡公司副總經理陳忠發
    等人負責，伊沒有對承辦人員施壓，且係因景氣變遷所致，
    伊沒有背信犯行等語。
三、經查：
  (一)被告辛○○於84年間擔任高雄企銀常務董事兼任潮州分行經
    理，除綜理該分行業務外，亦兼審議高雄企銀大宗與超過分
    行經理授權限額，及6,000 萬元以上之貸款案核放額度等董
    事會業務；被告子○○時任該行董事，係審議該行超過常董
    會授權限額貸款案件業務之董事會成員；被告丙○○時任該
    行審查部經理，綜理審查部審核貸款業務；案外人卯○○時
    任審查部審查科襄理，負責高雄企銀大宗與超過分行經理授
    權限額貸款案件之審核；被告壬○○時任潮州分行副理，負
    責徵信與貸放等業務；被告甲○○、乙○○2 人分別擔任潮
    州分行徵信課長及徵信調查員，負責徵信與鑑估等相關業務
    ，上開被告辛○○、子○○、丙○○、壬○○、甲○○、乙○○（以下稱被告辛○○等6 人）均係為高雄企銀處理事務
    之人。次查，被告子○○於84年間擔任孟郡公司負責人，孟
    郡公司為購買高雄縣湖內鄉○○段某處共34,786坪土地，作
    為興建住宅區之大型開發計劃，即於同年11月間以孟郡公司
    之名義，向高雄企銀潮州分行申貸中期擔保放款1 億5,000
    萬元，並提供其姪寅○○所有、坐落台南縣新市鄉○○段地
    號372-13、373- 5、375-1 、376-1 、376-3 、376-4 、40
    1-1 、401-6 、401-7 、401-8 、401-12、401-13等12筆土
    地作為擔保品。前揭12筆土地並非位於台南縣新市鄉科學園
    區第一期開發區。又被告子○○所提供前揭擔保品12筆土地
    ，鑑估單價如依公告現值以每平方公尺為單位，其中9 筆為
    1,800 元，其餘3 筆為3,000 元，總值為26,275,000元，應
    計土地增值稅約1,470 萬元，且孟郡公司並未提出擔保土地
    位於科學園區開發區之相關文件，而被告甲○○與乙○○2
    人於前往擔保土地現場訪價後，未於徵信報告書上記載任何
    佐證資料或訪價來源，即在貸款案之「估價核算表」中，將
    12筆擔保土地鑑估單價分別為每平方公尺30,000元或35,000
    元，總價值為359,551,400 元，應計土地增值稅214,646,19
     6元，估價淨值為144,905,204 元，放款值為130,414,683
    元。再者，潮州分行徵信報告表綜評中已敘明申貸企業「營
    業收益性偏低，應加注意」，另於84年11月15日辦理徵信作
    業時，已知申貸企業代表人即被告子○○在同年4 月1 日至
    同年10月11日止，共計有17次退補紀錄，總額達125,175,00
    0 元，被告乙○○在該「徵信報告表」並有載明「負責人有
    退補紀錄」。被告甲○○、壬○○與辛○○3 人亦依循被告
    乙○○前揭「估價核算表」所載「本抵押物為田地，擬請核
    示抵押設定新台幣1 億5,600 萬元，放款值1 億3,000 萬元
    ，並呈報總行核示」等內容逐層簽報。嗣該貸款案上呈至高
    雄企銀審查部審核時，審查部經理即被告丙○○於同年11月
    20日帶領不知情之審查科襄理卯○○與科長戊○○2 人，前
    往擔保品現場進行勘估後，在該「估價核算表」中簽註：「
    扣除被佔用及既成道路約610 平方公尺後，以每平方公尺平
    均2 萬元，估價淨值為90,535,190元，放款值為81,481,671
    元」、「401-6 地有被佔用及既成道路及未保存登記建物，
    401-13地上有荒廢地上物應酌予核減面積及放款值至8,000
    萬元為宜，擬提呈董事會核議」等內容，簽請提呈董事會核
    示之後，該行總經理即被告庚○○於同年11月21日在審核該
    「超過授權限額審議申請書」時，則批示：「擬併審查意見
    提請董事會審議」，同年11月22日高雄企銀第六屆第26次常
    務董事會會議中，亦決議以被告庚○○所擬「併審查部意見
    提請董事會審議」之意見通過決議。高雄企銀於2 日後（即
    84年11月24日）召開第6 屆第5 次董事會，審議孟郡公司貸
    款案放款額度，該次董事會以表決之方式，決議通過貸放金
    額1 億1,000 萬元。高雄企銀貸放1 億1,000 萬元給孟郡公
    司後，孟郡公司自87年9 月份起未續繳利息，至87年12月31
    日轉列催收，孟郡公司共積欠本息計113,233,272 元，高雄
    企銀嗣後雖聲請法院拍賣扺押物，然經臺灣臺南地方法院拍
    賣本案擔保品未拍出，而發給債權憑證，後高雄企銀將已列
    為逾期放款之不良債權辦理整批公開標售，為龍星昇公司於
    92年6 月24日以7,342,327 元標得等事實，業為被告辛○○
    等6 人所是認，並有借款申請書（偵三卷第7 、8 頁）、孟
    郡公司貸款用途、營建計劃及償還計劃書（偵三卷第79、80
    頁）、高雄企銀不動產抵押權設定估價核算表（偵三卷第10
    頁）、高雄企銀潮州分行84年11月17日徵信報告表（偵三卷
    第11至14頁）、屏東縣票據交換所支票存款戶徵信開戶查詢
    簡覆單（偵三卷第215 、216 頁）、財團法人金融聯合徵信
    中心企業借款餘額資訊、票據退票及拒絕往來資訊（偵三卷
    第217 至220 頁）、高雄企銀超過授權限額審議申請書（偵
    三卷第21頁）、擔保品勘查攝影資料彙整表（偵三卷第23 7
    至240 頁）、高雄企銀第6 屆第26次常務董事會84年11月22
    日會議議事錄（偵三卷第19、20頁）、高雄企銀第6 屆第5
    次董事會提案書（偵三卷第159 頁）、高雄企銀84年11月24
    日第6 屆第5 次董事會議議事錄（偵三卷第15至18頁）、高
    雄企銀超過授權限額審議批覆書（附二卷第53頁）、南部科
    學工業園區管理局93年4 月30日南建字第0930008480號函（
    偵三卷第157 頁）、台南縣政府93年5 月14日府地用字第09
    30081567號函暨系爭土地土地登記謄本、地價謄本（偵一卷
    第19至44頁）、系爭12筆土地地籍圖謄本（偵九卷第88頁）
    、高雄區中小企業銀行（總行）93年4 月29日93高銀總稽核
    字第0074號函（偵三卷第158 、159 頁）、高雄企銀與龍星
    昇公司之特定不良債權買賣合約中、英文版及高雄企銀將系
    爭債權標售給龍星昇公司之資料（院二卷第115 至135 頁、
    調一卷第6 至9 頁、辯二卷第274 、275 頁）、孟郡公司經
    濟部公司執照、高雄市政府營利事業登記證（偵三卷第241
    、242 頁）、84年8 月2 日高雄企銀授權融資辦法（院三卷
    第143 至145 頁）、高雄企銀關於孟郡公司之放款帳明細（
    辯二卷第196 頁）、民事強制執行聲請狀、臺灣臺南地方法
    院92年1 月14日91南院鵬執清字第11834 號債權憑證（台南
    地院91執11834 號民事執行卷宗影卷第1 至5 頁、第191 、
    192 頁）各1 件在卷可稽，此部分事實堪予認定。
  (二)按刑法背信罪之成立，以處理他人事務之人，有圖自己或第
    三人得不法利益，或圖加損害於本人之意思，而故為違背其
    任務之行為為要件，如僅因處理事務怠於注意，致其事務生
    不良之影響，則為處理事務之過失問題，既非故意為違背任
    務之行為，自不負若何罪責，最高法院22年上字第3537號著
    有判例可資參照。而金融機構從事授信貸放款業務之相關人
    員，於執行業務之過程中，就借款人提供擔保品之價值多寡
    、授信金額是否應為擔保品之一定成數、以及決定是否授信
    貸款等問題，均屬專業判斷事項，相同借款人、相同擔保品
    ，對不同金融機構而言，或因對景氣之判斷不同，或因對借
    款人之信用優劣之認定有異，或因市場競爭強弱，當因金融
    市場上各種財務性或非財務性因素，而產生不同之估價、授
    信標準及結論。金融業相關授信人員在商場上隨時須作商事
    判斷，其判斷之優劣，反映出市場競爭之一面，有競爭必有
    成敗風險，法院祇問是否在規則內競爭，其所為商事判斷是
    否符合公司內部控制制度之規定，法院不應也不宜以市場結
    果之後見之明，論斷相關授信人員原先所為商事判斷是否錯
    誤，甚而認失敗之商業判斷係故意或過失侵害公司，即論經
    營者或經理人以背信罪責。故所謂「商事判斷法則」，認法
    院不應介入商事判斷，即指此理。是以，倘授信人員於授信
    過程均符合公司內部控制之規定，除非另有積極證據證明背
    信之故意或意圖，否則不容以該授信案件成為呆帳無法收回
    ，即謂金融人員有何違背信託義務之行為，亦不能以背信罪
    責論處。以下爰就起訴書所載被告辛○○等6 人違背任務之
    行為，分述本院心證如下：
  １、依高雄企銀授信授權辦法第5 條「授信授權額度表」之規
      定，該行有關企業戶擔保授信金額之上限，各分行為2,50
      0 萬元、審查部經理為3,000 萬元、副總經理為4,000 萬
      元、總經理為5,000 萬元，副董事長、董事長為6,000 萬
      元，超過6,000 萬者，均須由常董會始能決定核貸與否，
      有高雄企銀84年9 月16日84高銀總業企字第0845號函暨所
      附授權融資辦法、授權融資額度表1 份在卷可稽（見院三
      卷第142 至145 頁）。另按「銀行對其持有實收資本總額
      百分之五以上之企業，或本行負責人、職員、或主要股東
      ，或對與本行負責人或辦理授信之職員有利害關係者為擔
      保授信，應有十足擔保，其條件不得優於其他同類授信對
      像，如授信達中央主管機關規定金額以上者，並應經三分
      之二以上董事之出席及出席董事四分之三以上同意」，銀
      行法第33條定有明文。又有關高雄企銀辦理大額及超過分
      行經理授權限額貸款案件之相關流程，係由分行放款承辦
      人於受理貸款案件及備妥相關資料文件（如申請書、公司
      資料、營運計劃、還款來源等）後、即會派件給分行徵信
      課，由分行徵信課派員根據借款對象之財務分析、聯合徵
      信歸戶資料等撰寫「徵信報告表」、「高雄企銀不動產抵
      押權設定估價核算表」，之後分行課長、襄理、副理、經
      理逐級進行授信批示，而超過分行經理核准權限之案件，
      則會轉呈給總行審核，總行審查部於收件後，即派件進行
      書面審查，必要時須至現場勘查擔保品，審查部審查完畢
      後，即在「超過授權限額審議申請書」填註審查意見，由
      副總經理、總經理及董事長層核後，再提常董事議決。辦
      理利害關係人擔保放款，金額超過1 億元或申貸金額超過
      銀行淨值百分之一以上，除需提供十足擔保外，仍需依銀
      行法第33條規定，提交董事會決議始得貸放等節，業據證
      人卯○○於本院審理時證稱在卷（見院二卷第503 至518
      頁）及為本院職務上所知悉，復有借款申請書（偵三卷第
      7 、8 頁）、高雄企銀不動產抵押權設定估價核算表（偵
      三卷第10頁）、高雄企銀潮州分行84年11月17日徵信報告
      表（偵三卷第11至14頁）、高雄企銀超過授權限額審議申
      請書（偵三卷第21頁）各1 份在卷可佐。故本件孟郡公司
      申貸案，因孟郡公司負責人子○○為高雄企銀董事，為利
      害關係人申貸，且申貸金額逾高雄企銀淨值百分之一及超
      過1 億元，屬董事會裁決權限之超限案件，是被告乙○○
      、甲○○、壬○○、辛○○、丙○○均辯稱：本件超貸案
      件最終決定權是高企的董事會，伊並無最終決定權等語，
      應堪採信，合先敘明。
  ２、公訴意旨認：被告丙○○、辛○○、壬○○、甲○○與乙○○等人，明知依高雄企銀「擔保品處理要點」第4 點（
      條）規定：「土地估價時，其時價應舉出同地段最近交易
      實例認定之，若無法確定時價，得以公告現值扣除應計土
      地增值稅為放款值」，本件既未舉出同地段最近交易實例
      ，即應以公告現值扣除應計土地增值稅為放款值。又被告
      甲○○、乙○○2 人在辦理申貸不動產抵押權設定估價時
      ，明知孟郡公司並未提出擔保土地位於科學園區開發區之
      相關文件，復於前往擔保土地現場訪價後，更未提出任何
      佐證資料或訪價來源，竟在貸款案之「估價核算表」中，
      將12筆擔保土地鑑估總價值為359,551,400 元，應計土地
      增值稅214,646,196 元，估價淨值為144,905,204 元，放
      款值為130,414,683 元，超越公告現值估價之放款值計11
      8,839, 683元，顯未依高雄企銀擔保品處理要點之規定進
      行估價等語。惟查：
    (1)本件估價、核貸既於84年11月間，自應以當時高雄企銀授
      權融資之相關作業規定，作為被告乙○○等人是否已遵守
      規定之判斷基礎。而依84年9 月18日起實施之高雄企銀授
      權融資辦法第7 條規定，擔保品之估價應依高雄企銀「擔
      保品處理要點」確實辦理（見院三卷第142 至145 頁）。
      而高雄企銀擔保品處理要點第4 條（第(一)項甲款）雖有檢
      察官所指土地估價時，其時價應舉出同地段最近交易實例
      認定之。若無法確定時價時，得以公告現值扣除應計土地
      增值稅（或乘以放款率）為放款值之規定。然上開規定僅
      係「得」而非「應」以公告現值扣除應計土地增值稅為放
      款值，且上開處理要點除了上述估價方法之外，第4 條第
      (五)項尚可委託專門機構鑑估、第4 條第(十)項並規定：上述
      擔保品之估價，其「時價」、「成交價」或「加成調整率
      」之採認，應檢附證明文件，並以下列方式辦理：１、可
      資證明文件包括買賣契約書、發票憑證、繳款證明等證明
      文件，或最近相同條件之成交實例或實地調查於勘查後認
      列可能成交價格（或容易處分價格），此有高雄企銀擔保
      品處理要點1 份在卷可稽（見偵三卷第162 至164 頁）。
      又高雄企銀容許鑑估人員依擔保品處理條例第4 條第(十)項
      規定，於現場實地調查、勘查後認列可能成交之價額，亦
      據證人（即84年11月間高雄企銀審查部襄理）卯○○、證
      人（即高雄企銀秘書處紀錄人員）丁○○於本院審理時證
      稱在卷（見院二卷第510 、527 頁），顯見對於本件擔保
      品土地進行估價時，若無法取得同地段交易實例，並非一
      定要以「公告現值扣除應計土地增值稅為放款值」，而亦
      得由鑑估人員於實地調查、勘查後認列可能成交之價格。
      從而，公訴意旨認本件既未舉出同地段最近交易實例，即
      應以公告現值扣除應計土地增值稅為放款值，被告乙○○
      等人違背高雄企銀擔保品處理要點之規定進行估價，自非
      可採。
    (2)次查，被告乙○○、甲○○已前往系爭擔保土地現場實地
      調查、勘查，雖於前往擔保土地現場訪價後，未提出任何
      佐證資料或訪價來源併附於「估價核算表」中。然於84年
      間，高雄企銀並未明文規定查證紀錄應記載於高雄企銀不
      動產抵押權設定「估價核算表」上，當時亦沒有落實要求
      等情，業據證人卯○○於本院審理時證稱在卷（見院二卷
      第511 頁）。又經本院調取高雄企銀於84年間、86年間使
      用之估價核算表，其中84年間之估價核算表上，並無特別
      留出交易實例或訪價紀錄欄位，亦未要求載明及檢附查證
      紀錄，嗣後於86年間修正後之估價核算表上，始新增「估
      價依據」欄位，且要求查證紀錄「務必填寫」，更需勾選
      所憑估價依據究係：「1 、實際買賣契約書」、「２、專
      業鑑估機構鑑價報告」、「３、實地調查、訪查及勘查後
      認列可能成交或容易處分價格」、「４、最近相同條件成
      交實例」、「５、其他」等情，有玉山商業銀行七賢分行
      93年12月28日函附之高雄企銀84年、86年間使用之估價核
      算表各1 份在卷可憑（見院一卷第398 至399-2 頁），核
      與證人卯○○等人上開證述之情不悖，且亦證高雄企銀直
      至86年間，仍允許鑑估人員於實地調查、訪查及勘查後認
      列可能成交或容易處分價格。是被告乙○○辯稱：伊確實
      有去現場訪價及勘查，當時高企只承認買賣契約書，不承
      認其餘資料，所以沒有檢附訪價紀錄，且當時公司的作業
      流程亦無需檢附訪價紀錄等語，自堪採信。從而，本件貸
      款案件既係於84年11月間，而依當時高雄企銀作業慣例及
      當時之估價核算表上既均未強制要求需檢附訪價相關資料
      及載明查證紀錄，是被告乙○○、甲○○等人於前往擔保
      土地現場實地勘查、訪價後，認列可能成交之價格，雖未
      載明及檢附任何佐證資料或訪價來源，衡諸上揭說明，亦
      不違背高雄企銀之授信規範及作業規定。
    (3)又孟郡公司固未提出擔保土地位於科學園區開發區之相關
      文件。惟查，被告乙○○、甲○○前往現場鑑估本件擔保
      品後，被告乙○○於高雄企銀不動產抵押權設定估價核算
      表上係記載「本抵押物為田地，擬請核示．．」等語；被
      告甲○○則記載「本件標的物位於台南縣新市鄉○○路旁
      孟昌社區內，地目田，共計有12筆田、養土地，經查估．
      ．．」等語，均未記載系爭擔保土地位於科學園區開發區
      ，此觀卷附高雄企銀不動產抵押權設定估價核算表自明（
      見偵三卷第10頁）。再者，本件孟郡公司申貸案，屬董事
      會裁決權限之超限案件（詳如上述），是本件孟郡公司申
      貸案，於經鑑估人員、課長、副襄理、經理、審查部、副
      總經理、總經理、董事長逐層批示意見後，經常董會討論
      決議「併審查部意見提董事會審議」。而84年11月24日高
      雄企銀第6 屆第5 次董事會會議時，就系爭擔保土地是否
      位於科學園區特定區或第一期開發區及貸放金額等情，業
      經出席董事及列席人員加以質疑及討論後（其中王董事仁
      孚更表示單位申請金額不論多少，但最後核定權是董事會
      ），該次董事會仍以表決方式決議：准予第一順位抵押權
      1 億3 千萬元，放款值1 億1 千萬元內貸放，餘條件如單
      位所擬，並追加被告子○○之長子為連帶保證人，於設定
      優先順位抵押權後始得撥款等情，有高雄企銀第6 屆第5
      次董事會議議事錄1 份在卷可佐（見偵三卷第15至18頁）
      ，顯見董事會於決議時，出席董事就系爭擔保品是否位於
      科學園區第一期開發區，且未附有效證明文件等情，均已
      知之甚詳，然渠等於討論後，該次董事會仍決議貸放1 億
      1 千萬元，自難認被告乙○○、甲○○有何故意違背職務
      之行為。
    (4)況行政院於80年1 月1 日「國家建設六年計畫」中確立了
      「新設科學工業園區」的構想，並於82年7 月1 日院會通
      過之「振興經濟方案」中提出「增設南部科學工業園區」
      ，後於84年1 月14日選定「台南縣新市」為南部科學園區
      。而依據北部新竹科學園區經驗，預料新市科學工業園區
      設立後，將為台南縣帶來大量相關稅收及公共建設投資，
      又可增加約3 萬人的就業人口，其所帶來的龐大消費及帶
      動區域經濟發展效益，更是難以估計，另84年1 月15日自
      由時報更載有「台南縣新市周遭土地炒得熱呼呼」標題等
      情，亦有當時報紙資料數份在卷（見辯二卷第7 至16頁）
      。而上開從事人員估計百分之十住在科學園區內社區，百
      分之七十居住在計劃範圍內新興社區，百分之二十居住鄰
      近新鄉鎮，因此台南科學園區的發展，對於位於科學園區
      核心部分（即第一、二期開發區，擔保品如位於此區內，
      勢必全部徵收，依規定最高只能按公告地價加4 成，免增
      值稅，偵三卷第157 頁南部科學園區管理局函可參）外，
      屬外圍都市計畫區之系爭擔保品土地價格而言，依當時情
      形，自具有未來的價值性（僅取決於特定區都市計畫的確
      定與開發之速度）。從而，於84年間，台南縣新市鄉當地
      民眾均預期因南部科學園區之開發，周圍土地將飆漲之情
      形下，被告乙○○、甲○○於實地勘查、訪價後，依其專
      業判斷加以估價，而未以公告現值核估，與當時客觀情事
      尚屬不悖，尚難認有何故意高估違背職務之行為，自不得
      以該授信案件嗣後成為呆帳無法收回，即謂被告乙○○、
      甲○○等人有何違背信託義務之行為
  ３、公訴意旨另以：潮州分行徵信報告表綜評中已敘明申貸企
      業「營業收益性偏低，應加注意」，另於同年11月8 日（
      應係15日）辦理徵信作業時，已知申貸企業代表人即被告
      子○○在同年4 月1 日至同年10月11日止，共計有17次退
      補紀錄，總額達125,175,000 元，明顯有債信貶落情形，
      惟被告乙○○竟在該「估價核算表」僅簡略載明「負責人
      有退補紀錄」，未敘明孟郡公司負責人即被告子○○債信
      貶落之原因或處置情形，亦未評估其財務狀況是否會危及
      該公司之正常營運，或導致高雄企銀債權回收之可能性，
      而被告甲○○、壬○○與辛○○3 人亦依循乙○○前揭「
      估價核算表」內容，逐層簽報「擬放款值1 億3 千萬元範
      圍內貸放，並呈轉總行核示」，而認被告乙○○、甲○○
      、壬○○、辛○○有故意違背任務之行為等語。惟查，被
      告乙○○所製作，經甲○○、壬○○、辛○○核章之「潮
      州分行徵信報告表」綜評中既已敘明孟郡公司「目前房地
      產處於低迷狀況，致該業之存貨銷售不易，營業收益性偏
      低，應加注意」，並於其他說明事項註記「負責人有退補
      紀錄」，顯已客觀地將借款人孟郡公司各種負面因素表明
      於徵信報告，而請各授信層級加以特別注意，並無刻意隱
      瞞或誤導高層為授信之舉。另衡以本件貸款案嗣後送交董
      事會決議，於該次決議中監察人王徵熊並已表示：借款人
      孟郡公司營運狀況不是很好，資金用途不含規定償還來源
      不明等語，有高雄企銀第6 屆第5 次董事會議議事錄1 份
      在卷可稽（見偵三卷15至18頁），是就本件貸款案有最後
      裁決權限之董事會，與會之出席董事及列席人員，就孟郡
      公司上開各種負面因素亦已知悉，而無遭隱瞞而誤判之情
      事。再者，本件系爭借款人為孟郡公司，非其負責人即被
      告子○○之個人借款，是孟郡公司負責人個人之退補紀錄
      ，因公司有獨立之財務及法人格，自不直接影響高雄企銀
      之審核。綜上，上開徵信報告記載，尚無不當，亦難認被
      告乙○○、甲○○、壬○○、辛○○有何故意違背職務之
      行為。
  ４、公訴意旨又認：被告丙○○在鑑價人員未提出具體鑑估資
      料及訪價來源下，違背前述擔保品之估價辦法，以公告現
      值扣除土地增值稅為放款值之規定，在該「估價核算表」
      中簽註或同意：「以每平方公尺平均2 萬元（逾公告現值
      9 倍，粗略估計總值為2 億2382萬元）上估價淨值為90,5
      35,190元，放款值為81,481,671元」等不實鑑估內容，簽
      請提呈董事會核示，而認被告丙○○有故意違背職務之行
      為等語。惟查，鑑價人員乙○○、甲○○等人之估價，並
      未違背高雄企銀擔保品處理要點之規定，亦不違背高雄企
      銀之授信規範及作業規定，已詳如前述。又被告丙○○係
      以總行審查部經理身分，認同審查部襄理卯○○所為之估
      價，簽載「401-6 地有被佔用及既成道路及未保存登記建
      物，401-13地上有荒廢地上物應酌予核減面積及放款值至
      8,000 萬元為宜，擬提呈董事會核議」，將擔保品價值下
      修，降低核貸金額報請董事會核議。而卯○○係依高雄企
      銀擔保品處理要點第4 條第(十)項規定，於實地勘查、調查
      後，依其專業知識加以鑑估，並無違背職務之行為，況檢
      察官既認卯○○未有違背職務，而未對卯○○加以起訴，
      則被告丙○○採取卯○○意見，並做為審查部意見，再層
      送總經理等高層單位審核，自亦無違背職務可言，是上開
      公訴意旨認被告丙○○有故意違背職務行為，與高雄企銀
      擔保品處理要點規定有間，自非可採。
  ５、公訴意旨再以：高雄企銀於84年11月24日召開第六屆第5
      次董事會，審議孟郡公司貸款案放款額度時，會議主席即
      董事長癸○○曾於會議進行期間，質疑被告庚○○未依程
      序呈報常董會「應依審查部鑑估放款值8,000 萬元提報董
      事會」決議，反而擅權重提1 億3,000 萬元之案件併案提
      出討論，惟在被告子○○、辛○○等人與其他董事運作下
      ，就利害關係人即被告子○○之申貸案件，在議事祕書人
      員未清點出席人數，及被告丙○○蓄意違反修正前銀行法
      第33條規定：「應經三分之二以上董事之出席及出席董事
      四分之三以上同意」始得放貸之情形下，該次董事會乃以
      表決之方式，決議通過貸放金額1 億1,000 萬元，而認被
      告子○○涉、辛○○涉犯背信罪嫌，被告辛○○另涉犯違
      反銀行法第33條規定，應依同法第127 條之1 規定論處等
      語。然而：
    (1)按「銀行違反第32條、第33條或第33條之2 規定者，其行
      為負責人，處3 年以下有期徒刑、拘役或科或併科新臺幣
      180 萬元以下罰金」，被告丙○○行為時即修正前銀行法
      第127 條之1 固定有明文。又前揭法條所稱之「行為負責
      人」，依財政部74年11月25日臺財融字第25269 號函解釋
      ，係指辦理該筆授信有最後決定權之人員。經查，本件孟
      郡公司申貸案，屬董事會裁決權限之超限案件，已如前述
      ，是高雄企銀董事會方是本授信案件最終決定權機關，上
      開「行為負責人」自應指董事會參與表決之董事。次查，
      高雄企銀84年11月24日第6 屆第5 次董事會議，出席董事
      有癸○○、巫水生、辛○○、蔡川澤、林慶祥、馮明雄、
      陳秀芝、王仁孚、子○○、蔡慶源、郭金生（委託蔡慶源
      ）、溫敦彰（委託王仁孚）等12人，被告丙○○僅係當日
      列席人員，有高雄企銀84年11月24日第6 屆第5 次董事會
      議議事錄1 份在卷可憑（見偵三卷第15至18頁）。被告丙○○既非董事而無表決權，而非上揭規定所述「行為負責
      人」，則該次董事會決議無論是否違法銀行法第33 條 之
      規定，被告丙○○均無違反銀行法第127 條之1 規定之可
      能。從而，檢察官認無權參與董事會表決之被告辛○○為
      上開規定之「行為負責人」，應依修正前銀行法第127 條
      之1 規定處罰，容有誤解，自非可採。又辯護人雖為被告
      丙○○辯稱：被告丙○○違反修正前銀行法第127 條之1
      部分，追訴權時效為5 年，追訴權已消滅云云。惟查，依
      行為時即修正前刑法第80條第1 項第2 款規定，3 年以上
      （含本數）10年未滿有期徒刑者，追訴權時效為「10年」
      ，並非「5 年」，而高雄企銀董事會之決議時間係84年11
      月24日，直至檢察官於93年5 月17日提起本件公訴，仍未
      逾10年追訴權時效期間，辯護人上開所辯，當有誤解，亦
      非可採。
    (2)孟郡公司1 億3 千萬元申貸案於送常董會討論時，被告丙○○已明白表示，依本部審查意見初步估算以8,000 萬元
      較為合理，有高雄企銀第6 屆第26次常務董事會84年11月
      22日會議議事錄1 份在卷可佐（見偵三卷第19、20頁）。
      又84年11月24日高雄企銀第6 屆第5 次董事會會議時，有
      12位董事出席，就系爭擔保土地貸放金額，業經主席即癸○○加以質疑本案常董會決議依審查部鑑估放款值8,000
      萬元提報董事會，何以又有1 億3 千萬元立案併提討論，
      董事陳秀芝亦加以附和認應以常董會8,000 萬元決議加以
      提案，列席監察人王徵熊亦表示應尊重審查部意見，然董
      事王仁孚則表示單位申請金額不論多少，最後核定權為董
      事會，復經蔡董事慶源迭次表示應依單位鑑估1 億3 千萬
      元，及其他董事各自表示核貸金額之意見後，董事陳秀芝
      、馮明雄、蔡慶源提議1 億1,500 萬元，董事王仁孚表示
      提議折衷為1 億1,000 萬元，嗣經主席裁示就8,000 萬與
      1 億1,000 萬元交付表決，在被告子○○因利害關係未參
      與表決及被告辛○○離席未參與表決，餘10位董事參加表
      決情形下，其中8 位贊成1 億1,000 萬元，1 位贊成8,
      000 萬元，1 位贊成1,100 萬元，最後決議：准予第一順
      位抵押權1 億3 千萬元，放款值1 億1,000 萬元內貸放，
      餘條件如單位所擬，並追加被告子○○之長子為連帶保證
      人，於設定優先順位抵押權後始得撥款等情，有高雄企銀
      第6 屆第5 次董事會議議事錄1 份在卷可佐（見偵三卷第
      15至18頁）。另該次董事會中，被告辛○○並未去說服其
      他董事，而是董事自行發言等情，亦經證人（即高雄企銀
      第6 屆第5 次會議之紀錄）丁○○於本院審理時證稱在卷
      （見院二卷第529 頁）。是本件孟郡公司貸款案之核貸，
      實為參與董事會之董事未尊重審查部專業意見，及經董事
      蔡慶源等人在董事會強力運作下而表決通過核貸1 億1,00
      0 萬元，被告辛○○及被告子○○既均未參與表決，自尚
      難認渠等有故意違背職務之行為。
  ６、高雄企銀貸放1 億1,000 萬元給孟郡公司後，孟郡公司自
      87年9 月份起未續繳利息，至87年12月31日轉列催收，孟
      郡公司共積欠本息計113,233,272 元，高雄企銀嗣後雖聲
      請法院拍賣扺押物，然經臺灣臺南地方法院拍賣本案擔保
      品未拍出，而發給債權憑證，後高雄企銀將已列為逾期放
      款之不良債權辦理整批公開標售，為龍星昇公司於92年6
      月24日，以7,342,327 元標得，致高雄企銀損失105,890,
      945 元。惟查，高雄企銀所出售者為對孟郡公司之債權，
      從而其出售之價格，自與系爭12筆土地之真正價值不同，
      且高雄企銀之出發點係為配合政府降低逾期放款政策，加
      強處理不良債權，是其出售價格當然較原債權低，此為眾
      所周知之事實，自難以該出售之「債權」額，逕予推論被
      告辛○○等6 人辦理本件放款過程不當。至於91年間歐亞
      不動產公司之鑑估價格，雖較被告乙○○、甲○○、壬○○、辛○○所估算之1 億3 千萬及被告丙○○建議之放款
      值8,000 萬元估算結果為低，然慮及其鑑價時點相距本件
      被告乙○○等人估價之時點已逾6 年，期間我國不動產市
      場適逢經濟不景氣之影響，以致不動產交易市場發生劇烈
      波動，從而該報告鑑價之價格雖較上開被告估算之結果為
      低，然猶未可採為被告乙○○等人不利之認定，併此敘明
      。
  (三)綜上所述，公訴人所憑之前開論據，均無法採為認定被告辛○○等6 人犯罪之證據，被告乙○○、甲○○、壬○○、辛○○、子○○辯稱渠等無背信犯行，被告丙○○辯稱其無背
    信及違反銀行法犯行，應屬可採。此外，復查無其他積極證
    據足資證明被告辛○○、子○○、壬○○、甲○○、乙○○
    等5 人有何背信及被告丙○○有何背信、違反銀行法之犯行
    。是公訴人所舉之證據，其為訴訟上之證明，既未達到通常
    一般之人均確信被告辛○○等6 人有公訴意旨所載犯行之真
    實程度，則被告辛○○、子○○、壬○○、甲○○、乙○○
    被訴背信及被告丙○○被訴背信及違反銀行法罪，自均屬不
    能證明，揆諸前揭說明，自應為被告辛○○等6 人無罪之諭
    知。
、公訴不受理部分：
一、按被告死亡者，法院應諭知不受理之判決，且得不經言詞辯
    論為之，刑事訴訟法第303 條第5 款、第307 條分別定有明
    文。
二、經查，被告庚○○業於95年7 月29日死亡，有個人基本資料
    查詢結果1 紙附卷可稽（見院二卷第451 頁），揆諸前開說
    明，就被告庚○○部分，爰不經言詞辯論，逕為諭知不受理
    之判決。
肆、被告子○○所涉犯之背信罪嫌，既尚屬無法證明，而無從為
    有罪之認定，則與臺灣高雄地方法院檢察署檢察官93年度偵
    字第18969 號移送併辦意旨書所指被告子○○另涉犯之侵占
    犯嫌，自無牽連犯裁判上一罪關係，本院依法自不得併予審
    理，而應由檢察官另行處理，併予敘明。
據上論斷，應依刑事訴訟法第301 條第1 項、第303 條第5 款、
第307 條，判決如主文。
本案經檢察官丑○○到庭執行職務。
中    華    民    國    95    年    12    月    22    日
                  鳳山刑事第一庭審判長法  官  黃三友
                                      法  官  陳盈吉
                                      法  官  林永村
以上正本證明與原本無異。
如不服本判決，應於判決送達後10日內，向本院提出上訴狀。
中    華    民    國    95    年    12    月    22    日
                                      書記官  李祥銘


司法院資訊處製作；財團法人民間司法改革基金會備份。
